【裁判字號】    89,訴,140
【裁判日期】    890516
【裁判案由】    返還定金等
【裁判全文】
臺灣高雄地方法院民事判決  八十九年度訴字第一四○號
    原      告  乙○○
    訴訟代理人  蔡錫欽律師
                許再定律師
                許登科律師
    被      告  甲○○
    訴訟代理人  洪士宏律師
右當事人間返還定金等事件，本院判決如左：
    主    文
被告應給付原告新台幣壹佰萬元，及自民國八十九年一月十一日起至清償日止，按年
息百分之五計算之利息。
訴訟費用由被告負擔。
本判決於原告以新台幣拾萬肆仟元為被告供擔保後得假執行；但被告如於假執行
實施前，以新台幣壹佰萬元為原告預供擔保後，得免為假執行。
    事    實
甲、原告方面：
  一、聲明：求為判決(一)被告應給付原告新台幣（下同）一百萬元，及自起訴狀繕本
      送達被告翌日起至清償日止，按年息百分之五計算之利息。(二)訴訟費用由被告
      負擔。(三)願供擔保請准宣告假執行。
  二、陳述：
    (一)原告於民國八十八年八月二十三日與被告簽訂買賣契約，向被告購買其所有坐
      落高雄市○○區○○段二小段第七六八地號土地及其上房屋即門牌號碼高雄市
      鼓山區○○路四十號建物（下稱四十號建物）所有權全部，約定價金一千萬元
      ，簽約時給付定金五十萬元，雙方並約定於第二層樓建物勘測成果圖製成後，
      原告應再給付第二期款五十萬元。
    (二)然原告多次向被告表示欲支付第二期款並辦理過戶手續，被告卻一再推託，另
      以門牌號碼高雄市○○區○○路三十六號建物（下稱三十六號建物）應先辦理
      過戶手續完成後再說，原告對此深感疑惑，乃於八十八年十月二十八日偕同雙
      方委託之代書曾素真，持臺灣銀行簽發即期面額五十萬元之支票前往被告住處
      交付第二期款，又遭被告以三十六號建物尚未完成自用住宅過戶手續而拒絕受
      領，並告以原告在等候通知辦理交款及過戶事宜。原告等候多日，及至八十八
      年十二月七日再度偕同雙方委託之代書曾素真前往被告住處以交付第二期款五
      十萬元，被告竟突然表示不賣了，令原告錯愕不已。
    (三)按依雙方買賣契約條款八違約責任規定：如被告毀約不賣，原告得請求解除
      本契約外，被告並應於五日內將所收款項加倍返還予被告，以為違約之賠償，
      是以，本件係可歸責被告之事由，而拒絕履行買賣契約義務（毀約不賣），原
      告不僅得向被告解除契約，並得依法向被告請求加倍返還原告所交付定金，亦
      即計一百萬元，以作為違約之損害賠償。對此原告乃以存證信函向被告請求應
      依兩造買賣契約之內容，返還被告所收受原告交付之定金五十萬元及違約金，
      被告於八十八年十二月十五日寄發之存證信函，顯與事實悖離，原告只得於同
      年月十八日以存證信函向被告表示解除雙方買賣契約，並請求被告應依照契約
      規定，加倍返還原告所交付之定金，惟被告迄未給付，爰依約起訴請求被告給
      付之。
    (四)對被告抗辯所為之陳述：否認被告所辯雙方曾約定以原告同意三十六號自用住
      宅過戶手續為交屋之條件，就此被告應就契約所無之主張舉證證明之。況被告
      迄今並無辦理三十六號建物為自用住宅之動作，且三十六號建物與本件買賣標
      的物四十號建物無關。系爭建物測量成果圖於八十八年十月十一日勘測完畢後
      ，原告應被告要求，延後數日交屋，旋即依照約定第二期款項，並無給付遲延
      情事，兩造原得據此辦理第二層樓保存登記及過戶，實無履約困難可言，被告
      所辯為無理由。
  三、證據：提出不動產買賣契約書、存證信函、律師函、高雄市政府地政處鹽埕地
      政事務所函各一件、土地登記謄本三件、支票二件為證，並聲請訊問證人即承
      辦代書曾素真。
乙、被告方面：
  一、聲明：(一)原告之訴駁回。(二)被告願供擔保，請准免為假執行。(三)訴訟費用由原
      告負擔。
  二、陳述：
    (一)對於兩造買賣契約存在，且已收受定金五十萬元一事，並不爭執。然原告曾同
      意被告合併辦妥三十六號建物之自用住宅土地增值稅手續後，再辦理所有權移
      轉登記，業據證人曾素貞到庭證述：「二樓是違章李先生問我四十號二樓可否
      幫他辦自用住宅，我說只要依法能辦，我儘量幫他爭取，潘先生當時同意讓李
      先生辦理自用住宅所以我當天在辦理時在表格上一般及自用住宅上都有打勾，
      約定第二期款是建物勘測成果圖出來時交付，‧‧‧八十八年十月二十八日我
      陪同原告及其太太到被告家中交第二期款，他說三十六號也賣出了，可否等他
      幾天，三十六號及四十號一起辦自用住宅，因一生只有一次優惠自用住宅辦理
      ，所以他要求我們等他幾天」等語屬實。而以申報自用住宅土地增值稅時間而
      言，較一般增值稅所需之時間多出十餘天，且四十號建物及三十六號建物合併
      申報者，尚須克服許多技術上之問題，所須之時間又更長，被告為免契約履行
      之遲延因而先告知原告望能取得其同意，嗣因原聘任之代書曾素貞無法辦理三
      十六號及四十號建物合併申辦自用住宅土地增值稅，故原告亦同意由被告再另
      行找代書辦理，然經被告請求原告返還先前交付之報稅及過戶登記相關資料證
      件（包括四十號建物之土地及建物所有權狀正本、被告之印鑑證明書正本、被
      告之戶籍謄本、及原告之戶籍謄本等資料），交由被告另指定之代書戴加成辦
      理，然原告拒不交還，被告因此無法合併辦理三十六號及四十號建物之自用住
      宅土地增值稅，本件買賣契約始遲延至今。
    (二)四十號第二層建物測量成果圖於八十八年十月八日完成，原告應依約給付第二
      期款五十萬元，然竟遲未交付，經被告於八十八年十月十二日通知代書曾素貞
      轉告原告繳交第二期款，並於隔週再通知，原告仍未依約前來繳交，嗣原告雖
      於八十八年十二月八日至被告處欲交第二期款，惟仍不依約交前上述資料，實
      已違反雙方之約定。又兩造之買賣標的雖僅有四十號建物，而不包括三十六號
      建物，然原告既已同意配合辦理且交還資料，則此點亦成契約履行必要之點，
      原告自應依約定行事交還資料，其有違反該約定者，亦屬違反契約之約定，而
      與其是否為針對契約標的物所為之約定無涉，準此，原告稱三十六號建物非買
      賣標的與本件買賣契約之履行無涉云云，於理不合。再者，增值稅之申報及繳
      納，為不動產移轉過戶之必要程序，倘未為之者則過戶登記將無法辦理，又稅
      率之高低，一般增值稅率為百分之四十、百分之五十、百分之六十，倘為自用
      住宅土地增值稅則僅為百分之十，關係到稅款金額之高低，相差動輒上百萬元
      ，代書曾素貞亦證稱達一百六十萬元，故使用何種方式申報增值稅對賣方而言
      係一非常重要之點，又因採用不同方式申報增值稅，其所需時間相差甚大，會
      影響到雙方買賣交易之進行，包括買方之付款期間及賣方之過戶時間等時間點
      ，故對買賣雙方而言，報稅採何方式之約定係契約中非常重要之點，倘有一方
      未遵守者將可能導致遲延情形之發生，本件即其適例，雖被告為求能減少增值
      稅而申辦自用任宅增值稅，然其仍先取得原告之同意，其目的即在誠意履行契
      約，既原告已同意被告辦理自用住宅土地增值稅，且由被告方面辦理，原告自
      應依約履行交還所需之資料，讓被告能儘快完成增值稅之申報，然其未為之一
      再拖延，致過戶程序無法進行，該遲延之發生顯應歸責於原告。
    (三)原告主張被告有意毀約不賣，且已將系爭不動產贈與其妻等語，顯非事實，原
      告要不得以可歸責於其本身之事由致被告主張解約，反指為被告之違約。被告
      就本買賣契約之履行已表現最大之誠意並給予原告最大之保障，因其買賣價金
      總計一千萬元，然原告僅交付五十萬元之訂金，被告即交付過戶所需之一切資
      料予代書，倘代書未公平處理，則原告僅付五十萬元，即能取得系爭房屋之所
      有權，對被告而言是極大之風險，足證被告就本買賣契約自始至終確有履行之
      意願，係因原告之遲延始欲解除契約，非被告有意毀約。又系爭之房地現仍登
      記在被告名下，被告所呈卷之土地謄本並非系爭房地，原告之資料有誤，且建
      榮路三十六號之房地亦已出賣他人非被告所有，足證被告稱欲三十六號及四十
      號建物一同辦理增值稅申報一事顯屬事實，係因原告遲不交還系爭四十號房地
      之資料，致被告無法同時辦理，而只能先行辦理三十六號建物之過戶登記，益
      證本件契約之遲延應歸責於原告。
    (四)按契約當事人之一方遲延給付者，他方當事人得定相當期限，催告其履行，如
      於期限內不履行，得解除契約，民法第二百五十四條定有明文。本件原告已經
      給付遲延，經被告二次催告其給付第二期款，原告仍不為給付，被告自得依該
      條文之規定解除雙方之契約，並依民法第二百四十九條第一項第二款契約因可
      歸責於付定金當事人之事由，致不能履行時，定金不得請求返還之規定，將該
      定金沒收，故本件被告因可歸責於原告之事由，主張解除契約，並沒收定金，
      顯屬合法。
    (五)退步言之，縱鈞院認被告無解除契約之權利，惟兩造契約書第八條第項明定
      ：甲方即原告若有遲延給付之情形應賠償乙方每日按買賣總價千分之零點五違
      約金，如前所述。原告就系爭買賣契約顯有遲延給付之情形，其自八十八年十
      月八日系爭不動產之建物測量成果圖完成之時起，至八十八年十二月八日原告
      至被告處欲交付第二期款止，原告共計遲延六十一日，以每日賠償違約金五千
      元計算，原告應賠償被告三十萬五千元之違約金，就此違約金被告主張與原告
      所交付之定金五十萬元互相抵銷。
  三、證據：土地及建物謄本二件、存證信函及掛號郵件回執一件為證。
丙、本院依原告聲請訊問承辦代書即證人曾素真。
    理    由
一、本件原告主張其於八十八年八月二十三日與被告簽訂買賣契約，向被告購買其所
    有坐落高雄市○○區○○段二小段第一六八地號土地及其上房屋即門牌號碼高雄
    市○○區○○路四十號建物所有權全部，約定價金一千萬元，簽約時給付定金五
    十萬元，雙方並約定於第二層樓建物勘測成果圖製成後，原告應再給付五十萬元
    ，詎料第二層樓建物勘測成果圖製成後，原告多次向被告表示欲支付第二期款並
    辦理過戶手續，被告卻一再推託，另以三十六號建物應先辦理過戶手續完成後再
    說，強要課以原告契約所無之義務，原告對此深感疑惑，乃於八十八年十月二十
    八日偕同雙方委託之代書曾素真，持臺灣銀行簽發即期面額五十萬元之支票前往
    被告住處交付第二期款，又遭被告以三十六號建物尚未完成自用住宅過戶手續而
    拒絕受領，並告以原告在等候通知辦理交款及過戶事宜。原告等候多日，及至八
    十八年十二月七日再度偕同雙方委託之代書曾素真前往被告住處以交付第二期款
    五十萬元，被告竟突然表示不賣了，令原告錯愕不已，對此原告乃對被告寄發存
    證信函，主張依買賣契約條款八違約責任規定，解除契約，並請求被告將所收
    款項五十萬元加倍返還予被告，計一百萬元以為違約之賠償等語。被告則以原告
    既同意讓被告合併辦妥四十號及三十六號建物之自用住宅土地增值稅後，再辦理
    所有權移轉登記，即應配合將系爭報稅及過戶資料返還原告，竟不配合辦理，即
    屬給付遲延，且可歸責於被告，爰依民法第二百五十四條規定，解除買賣契約，
    沒收已付定金五十萬元；退步言之，倘認被告解除契約不合法，原告就系爭買賣
    契約顯有遲延給付之情形，其自八十八年十月八日系爭不動產之建物測量成果圖
    完成之時起，至八十八年十二月八日原告至被告處欲交付第二期款止，原告共計
    遲延六十一日，以每日賠償違約金五千元計算，原告應賠償被告三十萬五千元之
    違約金，就此違約金被告主張與原告所交付之定金五十萬元互相抵銷等語資為抗
    辯。
二、原告主張其向被告購買系爭房地，除已於訂約當日交付被告五十萬元定金外，並
    約定第二期款五十萬元應於第二層建物勘測成果圖製成後支付之事實，已據原告
    提出買賣契約書、支票為證，且為被告所不爭，惟以前揭情詞置辯。經查：
  (一)系爭四十號建物其中第二層未登記建物，經被告於八十八年十月七日申請高雄市
    政府地政處鹽埕地政事務所實施測量，該所派員赴實地勘測完成後，業於同年月
    十一日以高市地鹽(二)字第五七０八號函覆並檢送建物測量成果圖影本一件予被告
    ，有被告提出之上開函附卷為證，堪認系爭房屋第二層未登記建物測量成果圖已
    經完成，原告依約有給付第二期款五十萬元之義務。
  (二)而原告於四十號第二層建物勘測成果圖製成後，確實曾委由兩造委任之土地代書
    曾素真聯絡被告交付第二期款五十萬元，被告卻交代曾素真等候其通知，但一直
    未通知，原告不耐久候，始又於八十八年十月二十八日由曾素真陪同前往被告家
    中繳交第二期款，被告表示三十六號建物亦出賣予他人，可否延緩數日，讓其將
    系爭房屋與三十六號鄰屋合併辦理出售自用住宅手續，幾日後，原告又偕同曾素
    真前去繳款，被告就表示系爭房屋他不賣了等情，業據證人即兩造所委任之代書
    曾素真到庭證述甚詳，自堪認原告確曾於勘測成果圖完成後，依約提出第二期款
    五十萬元之給付，並無給付遲延之情事，被告所辯原告給付遲延，主張依民法第
    二百五十四條規定主張解約契約，或依契約第八條第項以原告遲延給付應賠償
    之違約金，與原告給付之五十萬元定金主張抵銷云云，均無足採。
  (三)被告又辯稱：原告既已同意其配合系爭房屋與三十六號建物合併辦理自用住宅土
    地增值稅手續，並提供過戶資料，竟違反約定不予配合，致過戶手續延滯，遲延
    不可歸責於被告云云。然遍觀兩造所訂不動產買賣契約書全文，並無原告應配合
    被告辦理三十六號建物自用住宅土地增值稅之約定，且被告出售系爭房地得否適
    用自用住宅用地土地增值稅稅率課徵，本應受相關法令要件上之限制，不得謂原
    告不予配合而有違約情事。
  (四)按依雙方買賣契約條款八違約責任規定：如被告毀約不賣‧‧‧，原告得請求
    解除本契約外，被告並應於五日內將所收款項加倍返還予被告，以為違約之賠償
    。查本件原告既於第二層建物勘測成果圖製成後，提出第二期款五十萬元之給付
    ，而被告另以契約所無之限制，延遲受領，係受領遲延，且嗣又表示不願繼續買
    賣，亦不願返還原告已交付之五十萬元定金，自屬違約且係可歸責。而原告已於
    八十八年十二月八日以存證信函催告被告返還已付之五十萬元定金及違約金，又
    於八十八年十二月十八日以律師函對被告表示解除契約，並請求被告依約加倍返
    還定金，未獲被告置理一節，業據原告提出存證信函、律師函各一件為證，且為
    被告所不爭，則原告既先依約就被告違約情事催告其履行，被告仍未履行，原告
    自得依前開契約條款八規定，主張解除契約，並請求被告加倍返還所付定金。
三、本件買賣契約既經原告合法解除，業如前述，從而原告依據買賣契約條款八違約
    責任規定，請求被告加倍返還所付定金，計一百萬元，及自起訴狀繕本送達被
    告翌日即八十九年一月十一日起至清償日止，按年息百分之五計算之利息，即屬
    正當，應予准許。
四、兩造陳明願供擔保請為宣告假執行或免為假執行，經核均與規定相符，爰分別酌
    定相當之擔保金額予以宣告。
五、因本案事證已臻明確，兩造其餘主張陳述及所提之證據，均毋庸再予審酌，附此
    敘明。
六、結論：原告之訴為有理由，依民事訴訟法第七十八條、第三百九十條第二項、第
    三百九十二條，判決如主文。
中      華      民      國    八十九    年      五      月     十六     日
                              臺灣高雄地方法院民事第一庭
~B法      官  郭貞秀
右為正本係照原本作成。
如不服本判決，應於送達後廿日內，向本院提出上訴狀並表明上訴理由，如於本判決
宣示後送達前提起上訴者，應於判決送達後十日內補提上訴理由書（須附繕本）。
中      華      民      國    八十九    年      五      月     十六     日
~B法院書記官  胡美儀


司法院資訊處製作；財團法人民間司法改革基金會備份。
